---
output:
  word_document: default
  html_document: default
---
#CAPITOLO 5: ANALISI COMMENTI SU X 

Carichiamo il primo dataset: APIFY_1

La polarità di un commento su Twitter (o di qualsiasi testo) si
riferisce alla sua inclinazione emotiva, ovvero se il contenuto è
positivo, negativo o neutro. È una metrica fondamentale per l'analisi
del sentiment, utile per comprendere le opinioni degli utenti su un
argomento o prodotto.

```{r}
library(quanteda)
library(qdap)
library(readxl)
tweet_df <- read_excel("DATASET_PULITO.xlsx")
polarity(tweet_df$text)
```

Un valore di polarità di 0.163 indica una leggera tendenza positiva nei
commenti analizzati su Twitter riguardo all'intelligenza artificiale.
Questo suggerisce che, sebbene ci siano sia opinioni entusiastiche che
timorose, il sentiment complessivo tende verso un atteggiamento più
favorevole che negativo.

L'entusiasmo potrebbe derivare da commenti che elogiano i progressi
dell'IA, la sua capacità di automatizzare compiti complessi e le
opportunità che offre in diversi settori, come sanità, finanza e
creatività. D'altro canto, il timore è spesso legato alle questioni di
etica, privacy, perdita di posti di lavoro e possibili usi impropri
della tecnologia.

```{r}
library(quanteda)
mycorp <- corpus(tweet_df$text)
summary(mycorp)
```

```{r}
toks <- tokens(mycorp)
mycorp1<-dfm(toks, tolower=T)
tag_dfm <- dfm_select(mycorp1, pattern = ("#*"))
```

L'analisi della rete di hashtag evidenzia le connessioni tra i termini
più frequenti nei tweet riguardanti l'intelligenza artificiale. Il nodo
centrale è #artificialintelligence, che funge da punto di snodo tra due
cluster principali.

-Cluster tecnologico e di business: include hashtag come #ai,
#machinelearning, #technews, #digitaltransformation, #robotics,
#cybersecurity, che indicano discussioni su innovazione, automazione e
impatti sul lavoro e sulla società.

-Cluster legato a criptovalute e trend emergenti: comprende #memecoins,
#aifantoken, #mrmemecoins, suggerendo un'intersezione tra IA e il mondo
delle criptovalute e dei token digitali.

-Cluster gaming e creatività: include hashtag come #indiegame, #gamedev,
#pixelart, #nindie, suggerendo un utilizzo dell'IA in ambiti creativi e
videoludici.

```{r}
library(quanteda.textplots)
# Seleziona solo gli hashtag più frequenti (es. quelli che appaiono almeno 5 volte)
tag_dfm <- dfm_trim(tag_dfm, min_termfreq = 5)

# Crea la matrice di co-occorrenza
tag_fcm <- fcm(tag_dfm)

# Filtra per i top hashtag che vuoi visualizzare
top_terms <- names(topfeatures(tag_dfm, 50))  # Mantieni solo i 50 hashtag più frequenti
topgat_fcm <- fcm_select(tag_fcm, pattern = top_terms)

# Plotta la rete con le nuove impostazioni
textplot_network(topgat_fcm, min_freq = 0.3, edge_alpha = 0.6, edge_size = 3)

```

#SENTIMENT ANALYSIS

L'analisi del sentiment è il processo automatizzato che esamina un testo
per determinare l'opinione o l'emozione espressa dall'autore. Questo
processo può essere visto come una classificazione binaria (positivo o
negativo) o in classi multiple (es.felicità, tristezza,rabbia).

La libreria VADER (Valence Aware Dictionary and Sentiment Reasoner) è un
algoritmo di analisi del sentiment progettato specificamente per testi
brevi, come i tweet. Basato su un dizionario lessicale, VADER assegna
punteggi di intensità alle parole per determinare il tono complessivo di
un testo.

```{r}
library(vader)
sentiment_results <- vader_df(tweet_df$text)
head(sentiment_results)
```

La funzione restituirà, per ogni tweet, diversi punteggi:

compound: Un punteggio complessivo compreso tra -1 (molto negativo) e 1
(molto positivo) pos: La percentuale di sentiment positivo

neu: La percentuale di sentiment neutro

neg: La percentuale di sentiment negativo

Grafichiamo i risultati ottenuti

```{r}
library(ggplot2)

ggplot(sentiment_results, aes(x = compound)) +
  geom_histogram(binwidth = 0.1, fill = "skyblue", color = "black") +
  labs(title = "Distribuzione dei punteggi di sentiment (compound)",
       x = "Punteggio Compound",
       y = "Frequenza")
```

L'istogramma rappresenta la distribuzione dei punteggi compound ottenuti
con la libreria VADER per l'analisi del sentiment. La maggior parte dei
valori si concentra intorno a punteggi neutri, con una leggera
prevalenza di sentimenti positivi, evidenziata dalla presenza di
punteggi compound intorno a 0.7-0.8. Questo suggerisce che il dataset
analizzato contiene principalmente testi con un tono equilibrato o
leggermente positivo, mentre le valutazioni estremamente negative o
fortemente positive sono meno frequenti.

Grafichiamo ora la frequenza dei commenti positivi

```{r}
ggplot(sentiment_results, aes(x = pos)) +
  geom_histogram(binwidth = 0.05, fill = "lightgreen", color = "black") +
  labs(title = "Distribuzione dei punteggi positivi",
       x = "Punteggio Positivo",
       y = "Frequenza")

```

#CLUSTERING: ALGORITMO DI REINERT

In questa sezione è stato applicato un algoritmo di clustering
(algoritmo di Reinert) per raggrupare tweet simili in insiemi distinti
detti cluster. La tipologia di clustering applicato è un clustering
gerarchico che costruisce una struttura ad albero (dendogramma) che
mostra le relazioni tra i punti dati a livelli diversi. Non è richiesto
di specificare il numero di cluster in anticipo. In particolare è un
clustering gerarchico di tipo divisivo in cui si parte da un unico
cluster contenente tutti i punti e lo si suddivide iterativamente per
ottenere cluster più piccoli. È basati sul calcolo del Chi-quadrato,
l'obiettivo è associare le unità che hanno valori di Chi-quadrato più
alto, cioè quelle maggiormente correlate tra loro.

L'algoritmo di Reinert è un importante approccio gerarchico divisivo che
si distingue per la sua applicazione nell'analisi dei dati documentali.
La caratteristica distintiva del metodo è che lavora con dati
qualitativi che sebbene siano di natura testuale non dovrebbero essere
decontestualizzati, poichè questo aumenterebbe l'ambiguità. In altre
parole, mentre si crea un cluster si rischia di perdere il contesto che
dà significato al dato. Questo principio si ricollega al problema
dell'encoding nei modelli di deep learning.

```{r}
library(quanteda)
library(rainette)

# Creazione del corpus
mycorp <- corpus(tweet_df, text_field = "text")

# Creazione dei tokens per i tweet testuali
tok_text <- tokens(mycorp, remove_punct = TRUE)
tok_text <- tokens_tolower(tok_text)
tok_text <- tokens_remove(tok_text, stopwords("en"))
tok_text <- tokens_remove(tok_text, "#*")  # Rimuove gli hashtag
tok_text <- tokens_remove(tok_text, "@*")  # Rimuove le chiocciole
tok_text <- tokens_remove(tok_text, pattern = "http[s]?://\\S+", valuetype = "regex")


# Creazione della dfm per i tweet testuali
dtm_text <- dfm(tok_text)
dtm_text <- dfm_trim(dtm_text, min_docfreq = 10)


# Clustering con rainette per i tweet testuali
res_text <- rainette(dtm_text, k = 5)

# Esplorazione e visualizzazione
rainette_explor(res_text, dtm_text, mycorp)
rainette_plot(res_text, dtm_text, k = 5, n_terms = 20, free_scales = FALSE, measure = "chi2", show_negative = FALSE, text_size = 12)

# Ottenere i gruppi
groups_text <- cutree_rainette(res_text, k = 5)

# Creazione dei tokens solo per gli hashtag
tok_text_hastag <- tokens(mycorp, remove_punct = TRUE)
tok_text_hastag <- tokens_tolower(tok_text_hastag)
tok_text_hastag <- tokens_remove(tok_text_hastag, stopwords("en"))
tok_hashtag <- tokens_select(tok_text_hastag, pattern = "#*", selection = "keep")

# Creazione della dfm per gli hashtag
dtm_hashtag <- dfm(tok_hashtag)
dtm_hashtag <- dfm_trim(dtm_hashtag, min_docfreq = 10)

# Clustering con rainette sugli hashtag
res_hashtag <- rainette(dtm_hashtag, k = 5)

# Esplorazione e visualizzazione
rainette_explor(res_hashtag, dtm_hashtag, mycorp)
rainette_plot(res_hashtag, dtm_hashtag, k = 5, n_terms = 20, free_scales = FALSE, measure = "chi2", show_negative = FALSE, text_size = 12)

# Ottenere i gruppi
groups_hashtag <- cutree_rainette(res_hashtag, k = 5)

```

L'analisi di Reinert è stata applicata ai testi dei tweet e,
separatamente, agli hashtag contenuti nei tweet, tutti incentrati sul
tema dell'intelligenza artificiale. Questo ha permesso di individuare i
principali cluster semantici emergenti.

Nel clustering basato sui testi, sono stati identificati quattro gruppi:

Cluster 1: raccoglie parole legate alla creatività e all'immaginazione
(magic, play, creative), suggerendo un interesse per l'aspetto
innovativo e ispirazionale dell'IA.

Cluster 2: il più numeroso, contiene termini generici legati a
tecnologia, futuro e business (future, business, data, technology),
indicando un focus su applicazioni pratiche e sviluppo del settore.

Cluster 3: include parole connesse a criptovalute e intelligenza
artificiale (token, memecoin, crypto, unlock), segnalando
un'intersezione tra AI e finanza decentralizzata.

Cluster 4: presenta riferimenti temporali e editoriali (week's,
publication, AI-weekly, January 2025), suggerendo una dimensione
informativa e divulgativa sull'IA.

Nel clustering basato sugli hashtag, sono emersi cinque gruppi distinti:

Cluster 1: hashtag legati al mondo del gaming e della pixel art
(#pixelart, #games, #indiedev), evidenziando l'uso dell'IA in ambito
creativo e videoludico.

Cluster 2: il più ampio, comprende termini associati a tecnologia,
innovazione e ricerca sull'AI (#artificial, #machine, #robotics,
#datascience).

Cluster 3: raccoglie concetti legati alla mente e alla filosofia dell'IA
(#mind, #conscious, #philosophy), suggerendo un interesse per gli
aspetti cognitivi e teorici.

Cluster 4: combina elementi creativi e blockchain (#pixelart, #image,
#solana), indicando interazioni tra AI, arte e tecnologie
decentralizzate.

Cluster 5: si concentra su criptovalute e meme coin (#meme, #tokens,
#memecommunity), sottolineando il legame tra AI e cultura finanziaria
digitale.

L'analisi evidenzia come i testi dei tweet mostrino una varietà tematica
più ampia, mentre gli hashtag si concentrano su specifiche aree di
applicazione dell'intelligenza artificiale, tra cui gaming, filosofia,
ricerca tecnologica e criptovalute.

#CONCLUSIONI

L'analisi condotta ha permesso di esplorare l'uso dell'intelligenza
artificiale nelle aziende europee, evidenziando le principali tendenze e
ambiti di applicazione. Successivamente, attraverso l'analisi testuale
dei documenti, sono stati individuati i temi ricorrenti e le prospettive
emergenti. Infine, l'analisi del sentiment e il clustering dei tweet
hanno confermato il crescente interesse per l'AI, con una discussione
ampia e diversificata che spazia dalla ricerca tecnologica alle
implicazioni economiche e sociali.

L'intelligenza artificiale si conferma un tema di grande attualità e in
continua evoluzione. Il suo utilizzo nelle aziende è destinato a
crescere, portando innovazioni e nuove sfide. Sarà interessante
osservare, nei prossimi anni, come le percezioni e le applicazioni
dell'AI si trasformeranno, sia nel dibattito pubblico che nelle
strategie aziendali.
