---
output:
  word_document: default
  html_document: default
---

#Progetto Social Media Analytics: "Artificial Intelligence"

-FEDERICO DE LUCA
-JACOPO MARTINES


#INTRODUZIONE:

L'intelligenza artificiale (AI) rappresenta una delle tecnologie più
rivoluzionarie e trasformative del nostro tempo, capace di ridefinire
modelli di business, processi produttivi e strategie aziendali. Questo
lavoro si propone di analizzare come le imprese europee, suddivise per
classi dimensionali, stiano adottando l'AI e quali fattori ne
influenzino l'adozione.

Il primo capitolo fornisce un quadro teorico iniziale, introducendo lo
stato dell'arte sull'intelligenza artificiale e analizzando i principali
aspetti tecnologici, economici e sociali legati alla sua implementazione
nelle aziende. Si affrontano sia le opportunità che le sfide connesse
all'utilizzo dell'AI, delineando un contesto utile per le successive
analisi.

Il secondo capitolo descrive l'adozione dell'AI nelle imprese europee
attraverso un'analisi basata su dati Eurostat. In particolare, si
esamina la diffusione delle tecnologie di AI in base alle classi
dimensionali delle aziende, evidenziando barriere come la mancanza di
chiarezza sulle implicazioni legali. L'analisi descrittiva è supportata
da grafici che illustrano tendenze e gap tecnologici tra i paesi
dell'Unione Europea.

Il terzo capitolo si concentra sull'analisi testuale di articoli
accademici e contributi scientifici presenti in letteratura, esplorando
come l'AI venga discussa in termini di applicazioni, impatti e
prospettive future. Attraverso questa analisi, si cerca di estrapolare
temi ricorrenti e modelli interpretativi utili per comprendere le
dinamiche in atto.

Infine, il quarto capitolo presenta un'analisi di commenti e opinioni
raccolti tramite scraping su Twitter (X), effettuato con l'utilizzo di
API specifiche. Questa parte del lavoro si propone di esplorare le
percezioni degli utenti, identificando sentimenti prevalenti, trend
emergenti e differenze di opinione sul tema dell'AI, con un focus sui
commenti rilevanti per il contesto europeo.

L'obiettivo complessivo è fornire una visione integrata dell'adozione
dell'intelligenza artificiale nelle aziende europee, combinando analisi
descrittive e testuali con dati provenienti sia da fonti ufficiali sia
dai social media. Questo approccio multidimensionale mira a offrire
spunti di riflessione per favorire un'adozione più inclusiva e
consapevole dell'AI, contribuendo a ridurre le disuguaglianze tra
operatori economici di diverse dimensioni.

#CAPITOLO 1: Origini e sviluppo dell'intelligenza artificiale

Il termine "intelligenza artificiale" (IA) è stato coniato nel 1956
durante il celebre workshop di Dartmouth, considerato il punto di
partenza ufficiale di questa disciplina. Il concetto, tuttavia, trae le
sue origini da precedenti riflessioni filosofiche e scientifiche
sull'automazione e sulla capacità delle macchine di imitare
l'intelligenza umana. Tra i precursori si possono citare Alan Turing,
che nel 1950 introdusse il celebre "Test di Turing", e John McCarthy,
che contribuì alla formalizzazione dell'IA come campo accademico.

Negli anni '60 e '70, l'IA ha registrato significativi progressi grazie
all'elaborazione di algoritmi di ricerca e al primo sviluppo di
linguaggi di programmazione come Lisp. Tuttavia, il periodo conosciuto
come "AI Winter" negli anni '80 ha rallentato gli investimenti nel
settore, a causa di aspettative non soddisfatte.

Con l'avvento di hardware più potenti e l'accesso a grandi quantità di
dati negli anni 2000, l'IA ha vissuto una nuova era di crescita.
Tecnologie come il machine learning, il deep learning e le reti neurali
convoluzionali hanno rivoluzionato il settore, con applicazioni che
spaziano dalla medicina alla finanza, dai trasporti alla sicurezza
informatica.

Attualmente, l'intelligenza artificiale rappresenta una delle tecnologie
più promettenti del nostro tempo, con progressi costanti verso sistemi
sempre più autonomi e intelligenti. Nonostante le straordinarie
opportunità offerte, permangono numerose sfide, tra cui questioni
etiche, bias algoritmici e l'impatto sull'occupazione.

#BIBLIOGRAFIA

-Simon, H. (2009) Neural networks and learning machines.

-Witten, I. H., Frank, E., Hall, M. A., Pal, C. J., & Data, M. (2005)
Practical machine learning tools and techniques.

-Jiawei, H., & Micheline, K. (2006) Data mining: concepts and
techniques.

-Sharma, A., and Pandey, H. (2020) Big Data and Analytics in Industry
4.0, Springer Nature Switzerland AG

#CAPITOLO 2: ANALISI DESCRITTIVA -Introduzione al dataset

L'analisi descrittiva condotta si basa sui dati Eurostat disponibili
tramite il dataset "Artificial Intelligence by size class of
enterprise", il quale offre una panoramica sull'utilizzo
dell'intelligenza artificiale da parte delle imprese europee, suddivise
per classe dimensionale e per stato. Le aziende sono classificate in tre
categorie:

Piccole (10-49 dipendenti) 
Medie (50-249 dipendenti) 
Grandi (oltre 250 dipendenti). 

Sono state escluse dall'analisi le aziende dei settori
agricolo, ittico e minerario, nonché il settore finanziario. L'unità di
misura utilizzata è la percentuale di imprese. Le informazioni sono
relative a diverse domande specifiche, per un totale di 77 indicatori.

Online data code: isoc_eb_ai

#2.1 Analisi del primo sotto-dataset: Imprese che utilizzano AI (classe 10-49 dipendenti) 

Information society indicator: Enterprises don't use any AI system (of E_CHTB, E_BDAML, E_BDANL, E_RBTS). 

[E_BDAML] Analyse big data internally using machine learning [E_BDANL]
Analyse big data internally using natural language processing, natural
language generation or speech recognition [E_RBTS] Use service robots
[E_CHTB] Enterprises with a chat service where a chatbot or a virtual
agent replies to customers [E_AI_0] Enterprises don't use any AI system
(of E_CHTB, E_BDAML, E_BDANL, E_RBTS)

Unit of measure: Percentage of enterprises

Nel primo sotto-dataset analizzato, l'indicatore che avevamo riguardava le piccole
imprese (10-49 dipendenti) che non utilizzano alcun sistema di intelligenza artificiale nel 2020.
Quello che abbiamo utilizzato però è stato il suo complemento a 100 ossia le imprese di questa dimensione che utilizzano almeno una delle precedneti tecnologie AI. 

Il dataset è stato preprocessato e visualizzato tramite un barplot che rappresenta la distribuzione delle percentuali per ogni nazione europea. 

Il tutto è stato ripetuto per le aziende aventi classi di dimensioni diverse.


```{r, fig.width=8, fig.height=6} 

library(readxl)
library(DescTools)
dataset_10_49_E_AI_0 <- read_excel("isoc_eb_ai__custom_14777017_page_spreadsheet.xlsx")
dataset_10_49_E_AI_0 <- dataset_10_49_E_AI_0[-1,]
dataset_10_49_E_AI_0 <- dataset_10_49_E_AI_0[,1:2]
dataset_10_49_E_AI_0$'2020' <- as.numeric(dataset_10_49_E_AI_0$'2020')
dataset_10_49_E_AI_0$"2020_AI_SI" <- 100 - dataset_10_49_E_AI_0$'2020'
barplot(
  height = dataset_10_49_E_AI_0$'2020_AI_SI',
  space = 1.5, 
  names.arg = dataset_10_49_E_AI_0$'TIME',
  col = "steelblue",
  main = "Percentuale di aziende che usano AI per nazione (classe: 10-49 dipendenti)",
  ylab = "Percentuale di aziende",
  las = 2 # Ruota le etichette sull'asse X
)

```

#2.1.1 Analisi del secondo sotto-dataset: Imprese che utilizzano AI (classe 50-249 dipendenti)


```{r, fig.width=8, fig.height=6 }
library(readxl)
dataset_50_249_E_AI_0 <- read_excel("isoc_eb_ai__custom_14777150_page_spreadsheet.xlsx")
dataset_50_249_E_AI_0 <- dataset_50_249_E_AI_0[-1,]
dataset_50_249_E_AI_0 <- dataset_50_249_E_AI_0[,1:2]
dataset_50_249_E_AI_0$'2020' <- as.numeric(dataset_50_249_E_AI_0$'2020')
dataset_50_249_E_AI_0$"2020_AI_SI" <- 100 - dataset_50_249_E_AI_0$'2020'
barplot(
  height = dataset_50_249_E_AI_0$'2020_AI_SI',
  space = 1.5, 
  names.arg = dataset_50_249_E_AI_0$'TIME',
  col = "red",
  main = "Percentuale di aziende che usano AI per nazione (classe: 50-249 dipendenti)",
  ylab = "Percentuale di aziende",
  las = 2 # Ruota le etichette sull'asse X
)

```

#2.1.2 Analisi del terzo sotto-dataset: Imprese che  utilizzano AI (oltre 250 dipendenti)

```{r, fig.width=8, fig.height=6}
dataset_250_E_AI_0 <- read_excel("E_AI_0_250.xlsx")
dataset_250_E_AI_0 <- dataset_250_E_AI_0[-1,]
dataset_250_E_AI_0 <- dataset_250_E_AI_0[,1:2]
dataset_250_E_AI_0$'2020' <- as.numeric(dataset_250_E_AI_0$'2020')
dataset_250_E_AI_0$"2020_AI_SI" <- 100 - dataset_250_E_AI_0$'2020'
barplot(
  height = dataset_250_E_AI_0 $'2020_AI_SI',
  space = 1.5, 
  names.arg = dataset_250_E_AI_0 $'TIME',
  col = "green",
  main = "Percentuale di aziende che usano AI per nazione (classe: 250 dipendenti)",
  ylab = "Percentuale di aziende",
  las = 2 # Ruota le etichette sull'asse X
)
```





#2.4 Analisi Specifica: Imprese che Utilizzano Tecnologie di AI per Ricerca, Sviluppo e Innovazione 

#E_AI_PRDI

Un ulteriore approfondimento è stato condotto sulle imprese che
utilizzano tecnologie di intelligenza artificiale per attività di
ricerca e sviluppo (R&D) o innovazione (domanda E_AI_PRDI). L'analisi
include i dati disponibili per gli anni 2023 e 2024, considerando tutte
le aziende di vari paesi. Sono stati generati barplot annuali per
evidenziare le variazioni tra i diversi Stati. Inoltre, è stata fornita
una descrizione statistica riassuntiva per esplorare le tendenze e le
differenze nell'adozione dell'AI in ambito R&D e innovazione tra le
varie nazioni.

```{r,fig.width=8, fig.height=6}

dataset_E_AI_PRDI <- read_excel("isoc_eb_ai_E_AI_PRDI.xlsx")


dataset_E_AI_PRDI[, c(2, 3)] <- lapply(dataset_E_AI_PRDI[, c(2, 3)], as.numeric)

dataset_E_AI_PRDI <- dataset_E_AI_PRDI[-1,]
colnames(dataset_E_AI_PRDI)[1] <- "GEO_label" 


barplot(
  height = dataset_E_AI_PRDI$'2023',
  names.arg = dataset_E_AI_PRDI$GEO_label,
  col = "red",
  main = "Percentuale di aziende che usano l'AI per la ricerca e sviluppo 2023",
  ylab = "Percentuale di aziende",
  las = 2 # Ruota le etichette sull'asse X
)

barplot(
  height = dataset_E_AI_PRDI$'2024',
  names.arg = dataset_E_AI_PRDI$GEO_label,
  col = "steelblue",
  main = "Percentuale di aziende che usano l'AI per la ricerca e sviluppo 2024",
  ylab = "Percentuale di aziende",
  las = 2 # Ruota le etichette sull'asse X
)

Desc(dataset_E_AI_PRDI[,2:3])
```

#2.5 Analisi Specifica: Imprese che Utilizzano Tecnologie di AI per i Processi Produttivi #E_AI_PPP Un ulteriore approfondimento è stato
condotto sulle imprese che utilizzano tecnologie di intelligenza
artificiale per i processi produttivi (domanda E_AI_PPP). L'analisi
include i dati disponibili per gli anni 2021, 2023 e 2024, considerando
aziende di diverse dimensioni e paesi. Sono stati generati barplot
annuali per evidenziare le variazioni nell'adozione dell'AI nei processi
produttivi tra i vari Stati. Inoltre, è stata fornita una descrizione
statistica riassuntiva per analizzare l'evoluzione dell'uso delle
tecnologie di AI nei settori produttivi nel corso degli anni.

```{r,fig.width=8, fig.height=6}

dataset_E_AI_PPP <- read_excel("isoc_eb_ai_E_AI_PPP.xlsx")

dataset_E_AI_PPP[, c(2, 3,4)] <- lapply(dataset_E_AI_PPP[, c(2, 3,4)], as.numeric)

dataset_E_AI_PPP <- dataset_E_AI_PPP[-1,]
colnames(dataset_E_AI_PPP)[1] <- "GEO_label" 


barplot(
  height = dataset_E_AI_PPP$'2021',
  names.arg = dataset_E_AI_PPP$GEO_label,
  col = "green",
  main = "Percentuale di aziende che usano l'AI per production process 2021",
  ylab = "Percentuale di aziende",
  las = 2 # Ruota le etichette sull'asse X
)


barplot(
  height = dataset_E_AI_PPP$'2023',
  names.arg = dataset_E_AI_PPP$GEO_label,
  col = "red",
  main = "Percentuale di aziende che usano l'AI per production process 2023",
  ylab = "Percentuale di aziende",
  las = 2 # Ruota le etichette sull'asse X
)

barplot(
  height = dataset_E_AI_PPP$'2024',
  names.arg = dataset_E_AI_PPP$GEO_label,
  col = "steelblue",
  main = "Percentuale di aziende che usano l'AI per production process 2024",
  ylab = "Percentuale di aziende",
  las = 2 # Ruota le etichette sull'asse X
)

Desc(dataset_E_AI_PPP[,2:4])

```

#2.6 Analisi Specifica: Imprese che Utilizzano Tecnologie di AI per Marketing e Vendite 

#E_AI_PMS 
Un ulteriore approfondimento è stato
condotto sulle imprese che utilizzano tecnologie di intelligenza
artificiale per attività di marketing e vendite (domanda E_AI_PMS).
L'analisi si basa sui dati disponibili per gli anni 2021, 2023 e 2024,
considerando aziende di diverse dimensioni e paesi. Sono stati generati
barplot annuali per mettere in evidenza le variazioni nell'adozione
dell'AI per marketing e vendite nei vari Stati. Inoltre, è stata fornita
una descrizione statistica riassuntiva per esaminare l'evoluzione
dell'uso delle tecnologie AI nelle attività di marketing e vendite nel
corso del tempo.

```{r,fig.width=8, fig.height=6}
dataset_E_AI_PMS <- read_excel("isoc_eb_ai_E_AI_PMS.xlsx")



dataset_E_AI_PMS[, c(2, 3,4)] <- lapply(dataset_E_AI_PMS[, c(2, 3,4)], as.numeric)

dataset_E_AI_PMS <- dataset_E_AI_PMS[-1,]
colnames(dataset_E_AI_PMS)[1] <- "GEO_label" 


barplot(
  height = dataset_E_AI_PMS$'2021',
  names.arg = dataset_E_AI_PMS$GEO_label,
  col = "green",
  main = "Percentuale di aziende che usano l'AI per marketing and sales 2021",
  ylab = "Percentuale di aziende",
  las = 2 # Ruota le etichette sull'asse X
)


barplot(
  height = dataset_E_AI_PMS$'2023',
  names.arg = dataset_E_AI_PMS$GEO_label,
  col = "red",
  main = "Percentuale di aziende che usano l'AI per marketing and sales 2023",
  ylab = "Percentuale di aziende",
  las = 2 # Ruota le etichette sull'asse X
)

barplot(
  height = dataset_E_AI_PMS$'2024',
  names.arg = dataset_E_AI_PMS$GEO_label,
  col = "steelblue",
  main = "Percentuale di aziende che usano l'AI per marketing and sales 2024",
  ylab = "Percentuale di aziende",
  las = 2 # Ruota le etichette sull'asse X
)

Desc(dataset_E_AI_PMS[,2:4])

```



#2.8 Analisi Specifica: Imprese che Usano AI per la Logistica

Un ulteriore approfondimento è stato condotto sulle imprese che
utilizzano tecnologie di intelligenza artificiale per migliorare la
logistica (domanda E_AI_PLOG). L'analisi si basa sui dati disponibili
per gli anni 2021, 2023 e 2024 e riguarda tutte le aziende con più di 10
dipendenti. Sono stati generati barplot annuali per evidenziare le
variazioni nell'adozione dell'AI per la logistica tra i diversi paesi.
Inoltre, è stata fornita una descrizione statistica riassuntiva per
esaminare l'evoluzione dell'uso dell'AI in questo ambito e le differenze
tra i vari stati nel tempo.

```{r,fig.width=8, fig.height=6}
dataset_E_AI_PLOG <- read_excel("ISOC_E_AI_PLOG.xlsx")



dataset_E_AI_PLOG[, c(2, 3,4)] <- lapply(dataset_E_AI_PLOG[, c(2, 3,4)], as.numeric)

dataset_E_AI_PLOG <- dataset_E_AI_PLOG[-1,]
colnames(dataset_E_AI_PLOG)[1] <- "GEO_label" 


barplot(
  height = dataset_E_AI_PLOG$'2021',
  names.arg = dataset_E_AI_PLOG$GEO_label,
  col = "green",
  main = "Percentuale di aziende che usano l'AI per la logistica 2021",
  ylab = "Percentuale di aziende",
  las = 2 # Ruota le etichette sull'asse X
)


barplot(
  height = dataset_E_AI_PLOG$'2023',
  names.arg = dataset_E_AI_PLOG$GEO_label,
  col = "red",
  main = "Percentuale di aziende che usano l'AI per la logistica 2023",
  ylab = "Percentuale di aziende",
  las = 2 # Ruota le etichette sull'asse X
)

barplot(
  height = dataset_E_AI_PLOG$'2024',
  names.arg = dataset_E_AI_PLOG$GEO_label,
  col = "steelblue",
  main = "Percentuale di aziende che usano l'AI per la logistica 2024",
  ylab = "Percentuale di aziende",
  las = 2 # Ruota le etichette sull'asse X
)

Desc(dataset_E_AI_PLOG[,2:4])
```

#2.9 Analisi correlazione

Si vuole studiare l'associazione tra il complemento dell'indicatore
E_AI_0 , cioè l'utilizzo di determinate declinazioni dell'inteligenza
artificiale, e la dimensione delle imprese per numero di dipendenti. Per
effettuare l'analisi, è stata resa la variabile size_emp (rappresentante
la classe di numero di dipendenti) un fattore (variabile ordinale) con
tre livelli: livello 1: dai 10 ai 49 dip. livello 2: dai 50 ai 249 dip
livello 3: più di 250 dipendenti

Sulla misura di associazione da calcolare, si è considerato che non è
appropriato utilizzare la correlazione di Pearson se una delle variabili
è di tipo fattoriale (categorica) e l'altra è numerica. La correlazione
di Pearson, infatti, si basa sul concetto di relazione lineare e
richiede che entrambe le variabili siano quantitative, cioè misurate su
scale numeriche. In questo caso risultava impossibile connotare i valori
della variabile fattoriale n termini di distanza tra loro. Inoltre, per
valutare la significatività statistica del coefficiente attraverso test
parametrici, occorrerebbe che le variabili fossero distribuite
normalmente, ciò non può essere verificato dalla variabile di tipo
fattoriale. Tuttavia, essendo la variabile fattoriale di tipo ordinale,
è possibile utilizzare l'indice di correlazione di spearman, il quale
non impone alcuna assunzione sulla distribuzione delle vaiabili che si
vogliono analizzare.



```{r}
library(readxl)

dataset_E_AI_0_3dipclasses <- read_excel("E_AI_0_3dipclasses.xlsx")

dataset_E_AI_0_3dipclasses <- dataset_E_AI_0_3dipclasses[,-5]

dataset_E_AI_0_3dipclasses$'size_emp' <- factor(dataset_E_AI_0_3dipclasses$'size_emp', levels = c("10-49", "50-249", "GE250"))

#rendere numerica la variabile contenente i valori osservati
dataset_E_AI_0_3dipclasses$'OBS_VALUE' <- as.numeric(dataset_E_AI_0_3dipclasses$'OBS_VALUE')

#complemento a 100
dataset_E_AI_0_3dipclasses$'%AI' <- 100 - dataset_E_AI_0_3dipclasses$OBS_VALUE


correlazione <- cor(as.numeric(dataset_E_AI_0_3dipclasses$'size_emp'), 
                    dataset_E_AI_0_3dipclasses$'%AI', 
                    method = "spearman", 
                    use = "complete.obs") #trascura righe in cui non sono presenti dati

# Stampa il risultato

print(correlazione)

```

Il valore del coefficiente ρ=0.705999, positivo e vicino ad 1,
suggerisce la presenza di associazione tra le variabili indagate, in
particolare, testimonia che le variabili sono monotonicamente legate
(cioè una aumenta costantemente rispetto all'altra, anche in modo non
lineare). Dal punto di vista qualitativo ciò significa che le imprese di
grandi dimensioni in Europa, utilizzano maggiormente l'intelligenza
artificiale; ciò potrebbe essere dovuto ala maggiore facilità con cui
possono accedervi o alla presenza in esse di expertise in grado di
utilizzare tale tecnologia.


